臺灣基隆地方法院民事裁定　　　　　 100年度消債清字第15號
債　務　人　鍾炳輝
代　理　人　黃教倫律師
上列債務人因聲請消費者債務清理事件，本院裁定如下：
    主  文
債務人鍾炳輝自中華民國一百年七月五日中午十二時起開始清算
程序。
命司法事務官進行本件清算程序。
    理  由
一、按更生方案未依消費者債務清理條例第59條、第60條規定可
    決時，除有該條例第64條規定之情形外，法院應以裁定開始
    清算程序，消費者債務清理條例（以下簡稱本條例）第61條
    定有明文。又法院開始清算程序之裁定，應載明其年、月、
    日、時，並即時發生效力；法院裁定開始更生或清算程序後
    ，得命司法事務官進行更生或清算程序，必要時得選任律師
    、會計師或其他適當之自然人或法人一人為監督人或管理人
    ，本條例第83條第1項、第16條第1項亦分別定有明文。
二、經查：
  (一)本件債務人聲請更生，前雖經本院以98年度消債更字第 5號
    裁定開始更生程序，債務人並分別於民國99年3月1日、99年
    4 月12日提出無擔保及無優先權債權受償總額分別為新臺幣
    （下同）240,000元及318,000元之更生方案（見本院98年度
    司執消債更字第32號卷宗第61、 147頁），惟均未能依本條
    例第60條規定獲得債權人會議之可決。
  (二)按專屬於債務人本身之權利及禁止扣押之財產，不屬於清算
    財團，但民法第1030條之 1規定之剩餘財產分配請求權，不
    在此限，本條例第98條第 2項定有明文。其立法理由為清算
    程序實質上為破產程序，債務人如為有配偶之自然人，且與
    其配偶間之夫妻財產制為法定財產制者，其經法院裁定開始
    清算程序時，因其夫妻財產制當然改為分別財產制，債務人
    依民法第1030條之1第1項之規定對配偶有剩餘財產分配請求
    權，該項權利並非得屬於債務人一身之權利，於計算清算財
    團之財產範圍時，仍應將該請求權計入，爰設但書予以明文
    排除（見本條例第98條立法說明）。本件債務人之前配偶侯
    愛芳名下有門牌號碼基隆市○○區○○街7號8樓房屋，該不
    動產係債務人與其前配偶侯愛芳於婚後因買賣所取得，其上
    雖有設定擔保債權額 228萬元之最高限額抵押權登記，然經
    本院函詢抵押權人有限責任基隆第一信用合作社（以下簡稱
    基隆一信）該不動產之房貸餘額，據覆以：「經查相對人侯
    愛芳有提供名下不動產設有最高限額抵押權新台幣2,280,00
    0 元整予本社，現所擔保之目前債權額為14,448元及其利息
    、違約金。」，有建物登記謄本、基隆一信99年11月10日陳
    報狀、等件附卷可稽（見同上卷宗第202至207頁），且債務
    人於本院司法事務官100年4月11日訊問時陳稱：「我太太的
    房貸已經繳清了。」（見同上卷宗第 270頁），又本院司法
    事務官分別於99年11月8日、99年11月29日、100年2月5日發
    函，及於 100年1月24日、100年3月9日開庭訊問債務人，並
    請其提出前配偶侯愛芳購買該不動產之資金來源證明，然債
    務人僅空言陳稱其配偶侯愛芳購買該不動產之資金來源均係
    向娘家現金借款，而未能提出任何證明文件以實其說。而債
    務人名下僅有1995年出廠之福特六和汽車 1輛，該車之車齡
    已逾15年，且超過行政院所公佈之「固定資產耐用年數表」
    及「固定資產折舊率表」之使用年限，應已無任何殘值，此
    有債務人所提之全國財產稅總歸戶財產查詢清單在卷可證，
    故透過清算程序，債務人尚可向其配偶主張請求分配剩餘財
    產。債務人之前配偶侯愛芳既以其所有不動產向基隆一信設
    定擔保債權額 228萬元之最高限額抵押權，衡情該不動產應
    有228萬元以上之價值，相較於債務人於99年4月12日所提之
    更生方案，其內容為第1期至第60期每期清償2,000元、第61
    期至第96期每期清償5,500元，清償總額為318,000元，佔已
    申報無擔保及無優先權債權總金額 731,596元之43.47%，則
    行使夫妻剩餘財產差額分配請求權可得較更生方案更高之受
    償總額，不符合清算價值保障原則，有違本條例第64條第 2
    項第3款之規定，自不得依本條例第64條第1項規定由法院逕
    以裁定認可更生方案。
  (三)另債務人經本院司法事務官告知有夫妻剩餘財產分配請求權
    之問題後，竟於100年3月21日與其配偶侯愛芳離婚，並提出
    載明拋棄夫妻剩餘財產分配請求權之離婚協議書，核其所為
    顯係為逃避其配偶名下不動產遭處分，欠缺更生之誠意，堪
    認其更生程序已無法繼續進行。
三、綜上所述，本件債務人所提之更生方案既然未能依本條例第
    59條、第60條規定經債權人會議可決，復不符合本條例第64
    條第 1項所定更生方案之條件公允而得由法院依職權以裁定
    認可更生方案之要件，且有本條例第64條第2項第3款所定無
    擔保及無優先權債權受償總額，顯低於法院裁定開始更生程
    序時，依清算程序所得受償之總額之情形，本院即不得依職
    權裁定認可更生方案，依本條例第61條規定，應以裁定開始
    清算程序，並命司法事務官進行本件清算程序，爰裁定如主
    文。
中    華    民    國   100    年    7     月    5     日
                  民事庭法  官  陳湘琳
以上正本係照原本作成。
本件不得抗告。
本裁定已於100年7月5日中午12時公告。
中    華    民    國   100    年    7     月    5     日
                        書記官  洪佳如